臺灣高等法院臺中分院刑事判決
111年度上易字第209號
上  訴  人  
即  被  告  陳水聰



選任辯護人  董佳政律師
上列上訴人即被告因背信案件，不服臺灣臺中地方法院110年度
易字第712號中華民國110年12月27日第一審判決（起訴案號：臺
灣臺中地方檢察署110年度偵字第3750號），提起上訴，本院判
決如下：
    主  文
原判決關於沒收犯罪所得部分撤銷。
其餘上訴駁回。
陳○○緩刑貳年。
    犯罪事實及理由
壹、上訴駁回部分（除沒收犯罪所得以外部分）：
一、本院認原審判決認事用法及量刑均無不當，應予維持，除補
    充被告於本院時業已坦承犯行，且已清償銀行借款新臺幣（
    下同）700萬元，並將本案系爭房地向華南銀行設定之最高
    限額抵押權840萬元予以塗銷，有臺中市○○地政事務所人民
    申請登記案件收據影本1紙暨系爭房地謄本影本2紙可稽（本
    院卷第37至41頁），並與告訴人陳○○達成和解，依和解內容
    履行等情，有協議書1紙、匯款申請書2紙可參（本院卷第16
    9至171頁）外，其餘犯罪事實、證據及理由均引用如附件原
    審判決書之記載。
二、被告上訴意旨略以：被告業已坦承犯行，且已清償銀行借款
    ，塗銷系爭房地之最高限額抵押權，又與告訴人陳○○達成和
    解，依和解內容分別給付王○506,000元及告訴人陳○○182,00
    0元，請求從輕量刑，撤銷原審沒收犯罪所得諭知，並給予
    被告緩刑宣告。
三、經查：
　　本案原審判決於量刑審酌時，業已審酌刑法第57條各款規定
    適用，就被告量刑詳為審酌並敘明理由，並未逾越法定刑度
    ，復未濫用自由裁量之權限，所為量刑核無不當或違法；本
    院參酌被告所犯背信犯行，法定本刑為有期徒刑5年以下、
    拘役或併科50萬元以下罰金，被告因犯罪獲取700萬元之貸
    款利益，且於偵查及原審審理過程，無視其前曾就告訴人陳
    ○○處分於108年7月29日、108年7月31日協議中原訂應分配予
    告訴人陳○○之不動產，向地檢署對告訴人陳○○提起背信告訴
    乙情，仍堅持其已因108年7月29日、108年7月31日協議結果
    ，取得本案系爭房地，顯有刻意扭曲事實之情，故其雖於本
    院審理期間已改口坦承犯行，且向銀行清償借款塗銷最高限
    額抵押權登記，並與告訴人陳○○達成和解，且依和解內容履
    行，然因原審所為量刑尚屬偏低量刑，縱於原審判決後，新
    增前揭事由，然本院認尚不足動搖原審量刑基礎，難認原審
    量處刑度有何失當或需重新考量調整之處。從而，被告上訴
    請求從輕量刑部分，難認可採，被告此部分上訴無理由，應
    予駁回。
四、緩刑部分：
　　被告前未曾因故意犯罪受有期徒刑以上刑之宣告，有其臺灣
    高等法院被告前案紀錄表在卷可按，其因一時貪念，未能妥
    善處理與手足間財產糾紛，率爾以本案系爭房地向銀行設定
    抵押借款，然於本院審理期間，業已清償借款、塗銷抵押，
    並與告訴人陳○○達成和解，業如前述，足認被告犯後已有悔
    意，且告訴代理人於本院審理時亦表示同意給予被告緩刑宣
    告（本院卷第186頁），本院認被告經此教訓後，應能守法
    慎行而無再犯之虞，因認前開宣告之刑以暫不執行為適當，
    爰宣告緩刑2年。
貳、撤銷部分（即沒收犯罪所得部分）：
　　被告擅以本案房地設定最高限額抵押權840萬元予華南銀行
    ，並向該銀行借得700萬元，且於原審言詞辯論終結前仍未
    塗銷該最高限額抵押權登記，原審認被告因背信犯行所貸得
    未扣案之700萬元，為其犯罪所得，宣告就被告未扣案之犯
    罪所得700萬元宣告沒收及追徵價額，確屬有據；然被告於
    本院審理期間，業已清償前揭借款及塗銷最高限額抵押權登
    記，並向告訴人陳○○等人支付賠償金，業如前述，可認被告
    已未保有任何犯罪所得，如仍予以沒收，顯有刑法第38條之
    2第2項過苛之虞，應無再予沒收犯罪所得之必要。原審無從
    審酌此情，應由本院就原判決關於犯罪所得諭知部分予以撤
    銷。
據上論斷，應依刑事訴訟法第368條、第369條第1項前段、第364
條、第373條，判決如主文。
本案經檢察官劉文賓提起公訴，檢察官黃裕峯到庭執行職務。
中　　華　　民　　國　　111 　年　　6 　　月　　14　　日
            刑事第八庭　  審判長法　官　林  清  鈞
                                法　官　郭  瑞  祥
                                法　官　簡  婉  倫
以上正本證明與原本無異。
不得上訴。
                                書記官  林　書　慶

中　　華　　民　　國　　111 　年　　6 　　月　　14　　日

附件：
臺灣臺中地方法院刑事判決
110年度易字第712號
公　訴　人　臺灣臺中地方檢察署檢察官
被　　　告　陳○○　男　民國00年0月00日生



選任辯護人　董佳政律師
上列被告因背信案件，經檢察官提起公訴（110年度偵字第3750
號），本院判決如下：
    主    文
陳○○犯背信罪，處有期徒刑陸月，如易科罰金，以新臺幣壹仟元
折算壹日。未扣案之犯罪所得新臺幣柒佰萬元沒收，於全部或一
部不能沒收或不宜執行沒收時，追徵其價額。
    犯罪事實
一、陳○○與陳○○、陳○○為兄弟，其等於民國80年間合資購買門牌
    號碼臺中市○○區○○路0巷00號之房屋(臺中市○○區○○段○0000
    號地號、第000號建號，下稱本案房地)，並借名登記在陳○○
    名下。嗣陳○○因急需資金創業，竟意圖為自己不法之利益，
    基於背信犯意，未經陳○○、陳○○之同意或授權，亦未徵詢陳
    ○○、陳○○之意見，於109年4月6日擅自以本案房地設定最高
    限額抵押權新臺幣(下同)840萬元予華南商業銀行股份有限
    公司(下稱華南銀行)，並向華南銀行借款700萬元，而為違
    背任務之行為，致生損害於陳○○、陳○○。嗣因經陳○○調閱本
    案房地之土地、建物登記第二類謄本，始知悉上情。
二、案經陳○○委由謝明辰律師告訴臺灣臺中地方檢察署檢察官偵
    查起訴。 
    理    由
一、本判決以下引用被告陳○○以外之人於審判外之陳述，檢察官
    、被告及辯護人均不爭執其證據能力，且迄至言詞辯論終結
    前亦未聲明異議，本院審酌上開陳述作成之情況並無違法不
    當之情形或證明力明顯過低之瑕疵，爰依刑事訴訟法第159
    條之5第1項及第2項規定，認均得為證據。再本判決以下引
    用之非供述證據，檢察官、被告及辯護人均未表示排除此部
    分證據之證據能力，本院審酌並無證據證明前開非供述證據
    係公務員違背法定程序所取得，亦無顯不可信之情況與不得
    作為證據之情形，爰依刑事訴訟法第158條之4規定反面解釋
    、第159條之4規定，認均得為證據。
二、認定事實所憑證據及理由：　　
　　訊據被告固不否認於109年4月6日以本案房地設定最高限額
    抵押權840萬元予華南銀行，並向該銀行借款700萬元之事實
    ，惟矢口否認有何背信犯行，辯稱：我們3兄弟已經就本案
    房地協議由我分得云云，辯護人則以：被告與陳○○、陳○○就
    其等共有之不動產，已於108年7月29日協議分配完畢，本案
    房地之借名登記契約也已經合意終止，已無委任關係存在，
    故被告於109年4月6日將本案房地設定最高限額抵押權向銀
    行貸款，並沒有違背任務之行為可言等語（見本院卷第276
    頁）為被告提出辯護。經查：
㈠、被告與告訴人陳○○、被害人陳○○為兄弟，其等於80年間合資
    購買本案房地，並借名登記在被告名下。嗣被告於109年4月
    6日以本案房地設定最高限額抵押權840萬元予華南銀行，並
    向該銀行借款700萬元等事實，為被告所不爭執，並有本案
    房地之土地登記第二類謄本、建物登記第二類謄本（見他卷
    第41至47頁）在卷可稽，上開事實首堪認定。
㈡、被告雖辯稱本案房地已經協議由其取得云云，並提出108年7
    月29日手寫協議書（下稱7月29日協議書）為證（見本院卷
    第75至79頁），但查：
１、證人王○○於本院審理時證稱：於108年7月29日晚上，被告與
    陳○○、陳○○（以下合稱被告3兄弟）有討論如何分配其等共
    有之財產，當時我有在場協調，並將協調之結果手寫成草稿
    ，就是本院卷第75至79頁所示之7月29日協議書，隔天再請
    代書依照7月29日協議書之內容以電腦繕打成正式的協議書
    ，就是本院卷第155至156頁所示之108年7月31日陳氏兄弟家
    族資產分配協議書（下稱7月31日協議書），我於108年7月3
    1日拿7月31日協議書去請被告3兄弟簽名，因為陳○○認為被
    告應該要再拿100萬元出來才願意接受及簽名，但被告不同
    意，所以大家就都沒有在協議書上簽名，該協議也就破局，
    這件事情被告3兄弟都知道，之後被告3兄弟就開始互告等語
    （見本院卷第250至268頁），再觀之7月31日協議書上之立
    協議書人欄，並未有被告、告訴人陳○○及被害人陳○○等人之
    簽名，有該協議書在卷可參（見本院卷第155至156頁），核
    與證人王○○上開證述後來協議破局，被告3兄弟就沒有在7月
    31日協議書上簽名之情節相合。
２、此外，被告於109年12月24日偵訊時亦自承：本案房地是我們
    3兄弟所共有，是借名登記在我名下，之前我們3兄弟有就共
    同經營的公司講好如何分配，但是對於共有房產的部分還沒
    處理等語（見他卷第145至146頁）。參以被告於108年8月22
    日以告訴人陳○○涉犯使公務員登載不實罪，向臺灣臺中地方
    檢察署（下稱臺中地檢署）檢察官遞狀提出告訴，並於109
    年1月14日向臺中地檢署檢察官遞狀補充告訴稱：臺中市○○
    區○○段00000地號土地、臺中市○○區○○段00地號土地、臺中
    市○○區○○段000000地號土地（下稱另案房地）係被告3兄弟
    所共有，而借名登記在陳○○名下，陳○○竟分別於108年8月1
    日、同年8月5日擅自將另案房地贈與其妻王○、其子陳○○、
    陳○○，所為涉犯背信罪等語，有刑事告訴狀、刑事告訴補充
    理由狀附卷可憑（見本院卷第143至153頁），然而另案房地
    既已分別記載在7月29日協議書及7月31日協議書上，均表示
    由告訴人陳○○分配取得，有該等協議書在卷可查（見本院卷
    第75至79頁、第155至156頁），倘該等協議書之約定為有效
    ，被告豈會在協議書所載日期之後之108年8月5日以告訴人
    陳○○違背借名登記契約而向臺中地檢署檢察官提起背信之告
    訴？足證被告就是因認為7月29日協議書及7月31日協議書上
    關於不動產分配之約定尚未成立生效，才會提告告訴人陳○○
    背信，而在此之後被告3兄弟即未再就其等名下之房地進行
    分配協商，則被告於109年4月6日以本案房地設定最高限額
    抵押權時，本案房地之借名登記關係仍然存在於被告與告訴
    人陳○○、被害人陳○○間，應可認定。
３、至被告另提出被害人陳○○於108年8月3日以郵局存證信函通知
    被告、告訴人陳○○，表示被害人陳○○欲依照7月29日協議書
    之內容支付款項予被告、告訴人陳○○，並請被告、告訴人陳
    ○○提供金融帳戶供匯款乙節，有該郵局存證信函存卷可考（
    見本院卷第287頁），但觀諸該郵局存證信函內容，係被害
    人陳○○寄予被告、告訴人陳○○，用以表示被害人陳○○欲履行
    7月29日協議書中之債務，此或可作為認定被害人陳○○主觀
    上承認7月29日協議書內容之證據，然被告僅係被動收受該
    郵局存證信函，其內容非被告之意思表示，自無法代表被告
    之主觀認知，且被告既有上開２、所述否認7月29日協議書之
    具體作為，應認被告並不認為7月29日協議書之內容係屬有
    效，從而上開郵局存證信函之記載無從作為有利被告之認定
    。
４、綜合上情，俱見被告與告訴人陳○○、被害人陳○○間，就本案
    房地尚未協議由被告取得，其等間借名登記關係仍然存在，
    灼然甚明。被告上開辯稱，顯係臨訟杜撰之詞，自不足取。
㈢、按稱「借名登記」者，謂當事人約定一方將自己之財產以他
    方名義登記，而仍由自己管理、使用、處分，他方允就該財
    產為出名登記之契約，其成立側重於借名者與出名者間之信
    任關係，在性質上應與委任契約同視（最高法院106 年度台
    上字第262 號、103 年度台上字第2142號民事判決意旨參照
    ）。次按刑法第342 條背信罪之所謂「違背其任務」，係指
    違背他人委任其處理事務應盡之義務（民法第535 條），內
    含誠實信用之原則，積極之作為與消極之不作為，均包括在
    內，故是否違背其任務，應依法律之規定或契約之內容，依
    客觀事實，本於誠實信用原則，就個案之具體情形認定之（
    最高法院91年度台上字第2656號刑事判決意旨參照）。查被
    告於109年12月24日偵訊時供稱：我將本案房地設定最高限
    額抵押權時，並未向陳○○、陳○○提過等語（見他卷第146頁
    ），可見被告未經告訴人陳○○、被害人陳○○同意，即將本案
    房地設定最高限額抵押權840萬元予華南銀行，以擔保被告
    積欠華南銀行之債務。且被告明知其係受託借名登記而成為
    本案房地所有權之登記名義人，本案房地實際上仍屬被告3
    兄弟所共有，卻擅自為本案房地設定最高限額抵押權向華南
    銀行貸款，其違背任務之行為自有為自己不法利益之意圖甚
    明。又被告將本案房地設定最高限額抵押權，將使本案房地
    受有遭拍賣求償之風險，致本案房地價值實質受有減損，告
    訴人陳○○、被害人陳○○均因被告上開行為而受有損害，殆無
    疑義。
㈣、綜上所述，被告上開所辯，為卸責之詞，不足採信，辯護人
    循被告之辯詞所為之辯護，亦非可取。本案事證明確，被告
    犯行堪以認定，應依法論科。
三、論罪科刑：
㈠、核被告所為，係犯刑法第342條第1項之背信罪。　　
㈡、爰審酌被告受託擔任本案房地之名義登記人，竟以本案房地
    所有權人自居，設定最高限額抵押權840萬元予華南銀行，
    並因此取得700萬元之貸款，致本案房地價值減損，使告訴
    人陳○○、被害人陳○○受有損害，所為應予非難，又被告犯後
    飾詞狡辯，未見悔意，且未與告訴人陳○○達成和解或取得諒
    解，暨被告於本院審理時自述國中畢業、經營工廠、家境小
    康之生活狀況等一切情狀，量處如主文所示之刑，並諭知易
    科罰金之折算標準。
四、沒收：　　　　　
    本案被告擅自以本案房地設定最高限額抵押權840萬元予華
    南銀行，並向該銀行借款700萬元，且迄於本院言詞辯論終
    結前仍未塗銷該最高限額抵押權之登記，應認被告因背信犯
    行所貸得之700萬元，屬被告本案之犯罪所得，復未扣案，
    應依刑法第38條之1第1項前段、第3項之規定宣告沒收，並
    於全部或一部不能沒收或不宜執行沒收時，追徵其價額。
據上論斷，應依刑事訴訟法第299條第1項前段，刑法第342條第1
項、第41條第1項前段、第38條之1第1項前段、第3項，刑法施行
法第1條之1第1項，判決如主文。
本案經檢察官劉文賓提起公訴，檢察官羅秀蓮到庭執行職務。
中    華    民    國   110    年    12    月    27    日
                  刑事第三庭  審判長法  官  劉麗瑛
                                    法  官  蔡宗儒
                                    法  官  簡志宇
以上正本證明與原本無異。
如不服本判決應於收受判決後20日內向本院提出上訴書狀，並應
敘述具體理由；其未敘述上訴理由者，應於上訴期間屆滿後20日
內向本院補提理由書（均須按他造當事人之人數附繕本）「切勿
逕送上級法院」。
告訴人或被害人如不服判決，應備理由具狀向檢察官請求上訴，
上訴期間之計算，以檢察官收受判決正本之日起算。
                                    書記官  林勝彥
中　　華　　民　　國　　110 　年　　12　　月　　27　　日
附錄本案罪科刑法條：
中華民國刑法第342條（背信罪）
為他人處理事務，意圖為自己或第三人不法之利益，或損害本人
之利益，而為違背其任務之行為，致生損害於本人之財產或其他
利益者，處 5 年以下有期徒刑、拘役或科或併科 50 萬元以下
罰金。
前項之未遂犯罰之。